【裁判字號】    94,訴,264
【裁判日期】    951130
【裁判案由】    組織犯罪防制條例等
【裁判全文】
臺灣花蓮地方法院刑事判決               94年度訴字第264號
公  訴  人  臺灣花蓮地方法院檢察署檢察官
被      告  卯○○
            丑○○
上二人共同
選任辯護人  廖學忠律師、曾泰源律師、簡燦賢律師
被      告  寅○○
            癸○○
            壬○○
上三人共同
選任辯護人  曾泰源律師
被      告  庚○○原名陳美麗.
選任辯護人  簡燦賢律師
上列被告因組織犯罪防制條例等案件，經檢察官提起公訴（94年
度偵字第1921號、94年度核退偵字第209號），本院判決如下：
    主  文
卯○○共同意圖為自己不法之所有，以恐嚇使人將本人之物交付
，累犯，處有期徒刑壹年拾月；又以加害生命、身體之事，恐嚇
他人致生危害於安全，累犯，處有期徒刑肆月。應執行有期徒刑
貳年。
丑○○共同意圖為自己不法之所有，以恐嚇使人將本人之物交付
，處有期徒刑壹年捌月。
寅○○共同意圖為自己不法之所有，以恐嚇使人將本人之物交付
，處有期徒刑壹年拾月。
癸○○幫助意圖為自己不法之所有，以恐嚇使人將本人之物交付
，累犯，處有期徒刑壹年貳月。
壬○○、庚○○均無罪。
    事  實
一、卯○○、癸○○前於民國89年間因傷害案件，經本院分別判
    處有期徒刑6月、5月確定，均於91年5月24日易科罰金執行
    完畢。
二、緣寅○○及卯○○先後擔任花蓮縣砂石商業同業公會（下稱
    花蓮砂石公會）理事長，該兩人並身兼為因應臺灣省物資處
    統一輔導管理花蓮縣砂石業而由花蓮地區砂石業者所共同籌
    組之東部砂石股份有限公司（下稱東砂公司）前後任董事長
    ；丑○○則擔任花蓮砂石公會之常務理事並身兼東砂公司之
    總經理，乃知悉前臺灣省政府為鼓勵花蓮地區砂石業者，於
    民國86年12月間指示所屬物資處與花蓮砂石公會及東砂公司
    簽訂「東砂北運輔導契約」，約明凡為東砂公司股東之花蓮
    地區砂石業者北運之砂石，在花蓮港申請裝船前，經花蓮縣
    砂石公會（嗣增訂「或東砂公司」）查核品質、數量無誤，
    並於砂石裝卸申請書表簽證後，再送經臺灣省物資處加蓋「
    東砂北運專用章」章戳後，即得憑向運送起迄地之港務局提
    出以東砂北運優惠費率計收港埠裝卸費，藉以鼓勵花蓮地區
    砂石業者響應「東砂北運」計畫。嗣臺灣省物資處因人員編
    制不足，未能負責第一線審核作業，乃委由花蓮砂石公會負
    責「東砂北運」優惠費率核給與否之第一線審核作業。倘未
    經花蓮砂石公會核章同意給予裝卸費優惠者，臺灣省政府物
    資處即不予核蓋「東砂北運專用章」章戳，各該砂石業者或
    碼頭裝卸業者（視兩者間之交易條件而定）即應繳納每公噸
    新臺幣（下同）26元之裝船費予花蓮港務局；另於運抵基隆
    港時，則應繳交每公噸80元之卸船費用予基隆港務局，而不
    得享有每公噸14.8元之裝船優惠費率，及每公噸35元之卸船
    優惠費率（上開輔導契約，嗣因業務承接，改由經濟部礦務
    局負責，然仍延續原臺灣省政府物資處之辦理模式）。卯○○、寅○○、丑○○認有利可圖，乃基於意圖為自己不法所
    有之犯意聯絡，於91年10月間，推由寅○○片面宣布對花蓮
    港各碼頭裝卸業者（斯時花蓮港共有六座砂石專業碼頭，分
    由六家砂石業者即富國新、光華礦務、興國及益鉅股份有限
    公司、天下砂石企業及震宇砂石有限公司承租）徵收前所未
    有之「碼頭調度費」。寅○○並於花蓮砂石公會開會期間，
    向與會之砂石業者（含兼營碼頭裝卸之砂石業者）表示若不
    配合繳交上開碼頭調度費，公會即不予核章給予港埠裝卸之
    優惠費率，而以此加害財產之事（對碼頭裝卸業者言，影響
    其營業競爭財產權；對砂石業者言，影響其營業利益財產權
    ），恐嚇福田實業有限公司（下稱福田公司，負責人為辰○○）、立光砂石有限公司（下稱立光公司，負責人為林羽田
    ）、田野建設有限公司（下稱田野公司，經理人為未○○）
    、同海砂石有限公司（下稱同海公司，業務經理為甲○○）
    、力曄實業有限公司（下稱力曄公司，負責人為丙○○）等
    砂石業者；興國股份有限公司（下稱興國公司，負責人為辛○○）、益鉅股份有限公司（下稱益鉅公司，負責人為子○○）、天下砂石企業有限公司（下稱天下公司，負責人為午
    ○○）及震宇砂石有限公司（下稱震宇公司，實際負責人為
    戊○○）等兼碼頭裝卸之砂石業者，上開砂石業者（含兼營
    碼頭裝卸之砂石業者）為避免遭受上揭財產上之不利益，並
    風聞寅○○、卯○○、丑○○為壟斷花蓮地區砂石業每年可
    觀之利益，就花蓮砂石公會之人事任命及碼頭裝卸管理事宜
    ，均一再強勢主導，花蓮地區砂石業者甲○○及巳○○均因
    不從寅○○、卯○○之要求，分遭卯○○或卯○○所率領之
    癸○○及徐建忠（已死亡）毆打（傷害部分，均未據告訴）
    ，而均心生畏懼，乃不得不依卯○○、寅○○、丑○○之要
    求而繳交上開碼頭調度費，而兼營碼頭裝卸之砂石業者並依
    寅○○、丑○○等人之要求，簽署「碼頭裝卸協議書」，約
    定以每公噸砂石0.5 元之費率徵收碼頭調度費。嗣寅○○、
    卯○○、丑○○復片面變更上揭碼頭調度費為每公噸砂石
    1.15元，並自92年3 月間起命東砂公司會計庚○○（所涉幫
    助常業洗錢罪另為無罪之諭知，後詳）開立請款單，要求上
    開砂石業者（含兼營碼頭裝卸業之砂石業者）將碼頭調度費
    匯入會計丁○○（原任花蓮砂石公會會計，於92年3 月經寅
    ○○調至下述鎮昇公司任會計）所開專戶，並借用寅○○任
    負責人之東濱砂石公司（下稱東濱公司）名義開立發票。嗣
    卯○○、寅○○、丑○○為免事跡敗露，即思藉公司給付薪
    資、交際費等合法方式，以掩飾渠所獲不法利益，乃要求具
    幫助犯意之癸○○（此部分經公訴人當庭擴張事實，並認與
    起訴癸○○參與犯罪組織部分具牽連犯關係，見本院卷三第
    98頁）以其妻壬○○（所涉幫助常業洗錢罪嫌另為無罪之諭
    知，後詳）名義，申請於92年8 月26日設立鎮昇企業有限公
    司（下稱鎮昇公司），並以鎮昇公司名義在保證責任花蓮第
    二信用合作社（下稱花蓮二信）開設第00000000000000號存
    款帳戶，資為收受上開碼頭調度費之工具，或由連同東砂公
    司所應徵收之規費一併繳交予東砂公司，再由庚○○拆帳存
    入鎮昇公司上開帳戶，而以此合法外觀掩飾彼等共同以恐嚇
    使他人交付財物之行為。後花蓮砂石公會因涉藉公會業者會
    議之合意，從事分配砂石數量、抵制非會員銷售料源之不法
    聯合行為，遭行政院公平交易委員會調查後，於91年11月20
    日、92年9月19日，各處罰2百萬元之罰鍰，卯○○、寅○○
    、丑○○乃於92年9 月起，主動將「碼頭調度費」調降為每
    公噸砂石0.6 元，繼續向上開業者收取，希藉此息事寧人。
    豈料，檢調仍持續追查此案，卯○○、寅○○、丑○○見事
    跡已然敗露，遂要求癸○○使其妻壬○○於93年10月11日辦
    理鎮昇公司解散事宜，並即停止收取上述「碼頭調度費」。
    總計自92年3月1日起至93年10月8 日止，卯○○、寅○○、
    丑○○以此方式共獲取不法利得1035萬元，所得款項除支應
    鎮昇公司所用在文具、租金等項雜支及其餘行政、會計人員
    之若干人事費用外，餘均由卯○○、寅○○、丑○○以薪資
    、交際費名義，癸○○則以其妻壬○○以薪資名義朋分殆盡
    。
三、又卯○○於94年1月12日下午3時許，在花蓮縣南濱鄉1段130
    號花蓮砂石公會會議室，因砂石業者己○○標得93年第九河
    川局豐坪橋上下游整治工程，引發其不悅，竟另基於恐嚇犯
    意，帶領不詳姓名成年手下進入會場，並作勢欲毆打己○○
    ，又向己○○稱：「你截我的標！」，己○○聞訊，旋衝出
    會場，然卯○○自後追出，又以加害生命、身體之事，對己○○恐嚇稱：「我叫人把你開槍」，致使己○○心生畏懼，
    致生危害於安全。
四、案經花蓮縣政府警察局移送臺灣花蓮地方法院檢察署檢察官
    偵查起訴。
    理  由
壹、有罪部分：
一、有關證據能力部分：
    按被告以外之人於審判外之言詞或書面陳述，除法律有規定
    者外，不得作為證據；又被告以外之人於偵查中向檢察官所
    為之陳述，除顯有不可信之情況者外，得為證據；又被告以
    外之人於檢察事務官、司法警察官或司法警察調查中所為之
    陳述，與審判中不符時，其先前之陳述具有較可信之特別情
    況，且為證明犯罪事實存否所必要者，得為證據，刑事訴訟
    法第159條第1項、第159條之1第2項、第159條之2 分別定有
    明文。查(一)證人子○○、午○○、辰○○、巳○○、甲○○
    、丙○○、羅陽朝、丁○○，因本案曾經於偵查中由檢察官
    命具結後，加以訊問，即合於法定程序，且渠等於檢察官訊
    問時之證述，依筆錄之記載，並無證據顯示係遭受強暴、脅
    迫、詐欺、利誘等外力干擾情形，或在影響其心理狀況致妨
    礙其自由陳述等顯不可信之情況，既無顯不可信之情況，揆
    諸前揭說明，上開證人於偵查中向檢察官所述，自有證據能
    力。(二)證人己○○於警詢中詳細證述其遭被告卯○○恐嚇危
    害安全之緣由及始末（見警卷第253至254頁），雖其在本院
    審理中改口證稱：警詢筆錄是制式，警察叫其簽名其就簽名
    ，其未如此陳述云云，與其警詢中之證述前後不符，然參諸
    其於偵查中檢察官訊問時稱：希望可以保障其人身安全，其
    始願作證，昨天就有人要其開庭時小心講話等語（見94年度
    偵字第1921號【下稱偵Ａ卷】第245 頁），顯見證人己○○
    於審理中係因害怕遭被告卯○○報復始為與之前不符之陳述
    ，其先前之陳述具有較可信之特別情況（參照法院辦理刑事
    訴訟案件應行注意事項第90條規定，可知所謂「具有可信之
    特別情況」係屬於證據能力之要件，法院應比較證人前後陳
    述時之外在環境及情況，以判斷何者較為可信，例如：陳述
    時有無其他訴訟關係人在場，陳述時之心理狀況、有無受到
    強暴、脅迫、詐欺、利誘等外力之干擾）至明，且其證詞復
    為證明犯罪事實存否所必要，揆諸前揭說明，證人己○○警
    詢陳述得為證據，而有證據能力，均合先敘明。
二、認定犯罪事實所憑之證據及理由：
    訊據被告寅○○、卯○○固坦承先後擔任花蓮砂石公會理事
    長，並身兼東砂公司前後任董事長，且二人嗣復共同設立鎮
    昇公司向上開碼頭裝卸業者收取碼頭調度費，另被告卯○○
    亦坦認確有向巳○○丟擲玻璃杯等情；被告丑○○固坦承擔
    任花蓮砂石公會之常務理事並身兼東砂公司之總經理，且亦
    確有領取鎮昇公司薪資等情；被告癸○○則坦承有應寅○○
    、卯○○之要求，以其妻壬○○名義申請設立鎮昇公司，另
    確有動手毆打甲○○等情，惟均矢口否認涉有上開犯行，被
    告寅○○辯稱：成立鎮昇公司係為了要開立收取碼頭調度費
    之發票給碼頭裝卸業者云云；被告卯○○辯稱：並未恐嚇碼
    頭裝卸業者，係業者為降低成本，請公會出面協調成立鎮昇
    公司來收取碼頭調度費云云；被告丑○○辯稱：鎮昇公司並
    未以暴力方式要求碼頭裝卸業者繳交碼頭調度費，本案僅係
    碼頭裝卸業者為維護工作權所做的共同協議云云；被告癸○○則辯稱：鎮昇公司之實際負責人為寅○○，並不瞭解鎮昇
    公司帳戶使用狀況，亦未在鎮昇公司任職云云。惟查：
  (一)被告寅○○及卯○○先後擔任花蓮砂石公會理事長，並身兼
    東砂公司前後任董事長；被告丑○○則擔任花蓮砂石公會之
    常務理事並身兼東砂公司之總經理；另癸○○應寅○○、卯
    ○○之要求，以其妻壬○○名義申請設立鎮昇公司；又被告
    卯○○及寅○○二人嗣復共同設立鎮昇公司，並與被告丑○○均領取鎮昇公司之薪資；再上開砂石業者（含兼營碼頭裝
    卸之砂石業者）亦確有將碼頭調度費匯入以鎮昇公司名義開
    立之上開帳戶等情，業據被告寅○○、卯○○、丑○○、癸○○所自承，且互核相符，並與證人丁○○於偵查中之證述
    （見偵Ａ卷第120至123頁）、同案被告庚○○、壬○○於偵
    查中之證述及供述（見偵Ａ卷第40至45頁）相符，復有花蓮
    縣人民團體負責人當選證明書（見警卷第94頁）、花蓮砂石
    公會第九屆第一次會員代表大會紀錄、東砂公司93年股東常
    會議事錄（見94年度核退偵字第209 號【下稱偵Ｂ卷】第49
    至68頁）、鎮昇公司營業登記資料公示查詢（見警卷第129
    頁）、花蓮二信函暨所附鎮昇公司開戶資料及往來明細資料
    （見警卷第80至89頁）及鎮昇公司寄發與上開碼頭裝卸業者
    之請款單（見警卷第100至121頁）在卷可稽，自堪認定。
  (二)又臺灣省政府為鼓勵花蓮地區砂石業者，於86年12月間指示
    所屬物資處與花蓮砂石公會及東砂公司簽訂「東砂北運輔導
    契約」，約明凡為東砂公司股東之花蓮地區砂石業者北運之
    砂石，在花蓮港申請裝船前，經花蓮縣砂石公會查核品質、
    數量無誤，並於砂石裝卸申請書表簽證後，再送經臺灣省物
    資處加蓋「東砂北運專用章」章戳後，即得憑向運送起迄地
    之港務局提出以東砂北運優惠費率計收港埠裝卸費，藉以鼓
    勵花蓮地區砂石業者響應「東砂北運」計畫。嗣臺灣省物資
    處因人員編制不足，未能負責第一線審核作業，乃委由花蓮
    砂石公會負責「東砂北運」優惠費率核給與否之第一線審核
    作業，後經臺灣省政府物資處據東砂公司及花蓮砂石公會之
    建議，修正上開輔導契約，將東砂北運優惠費率核給予否之
    第一線審核作業交由花蓮砂石公會或東砂公司負責。而上開
    輔導契約，嗣因業務承接，改由經濟部礦務局負責，然仍延
    續原臺灣省政府物資處之辦理模式。又砂石公會如不同意核
    章，砂石業者雖可逕送礦務局審查核章，然實則砂石業者從
    未曾逕向礦務局申請核給裝卸優惠費率，而礦務局人員若未
    見花蓮砂石公會之初審核章，亦不會核給業者優惠費率等情
    ，業據證人即經濟部礦務局職員陳永定、張建詠及花蓮港務
    局職員林夢宸於偵查中結證甚詳（見偵Ａ卷第144、145、20
    8、277頁），復有東砂北運相關說明、臺灣省政府物資處函
    暨所附東砂北運輔導契約、東砂西運申請花蓮港裝卸管理優
    惠費率驗證流程圖（見偵Ａ卷第148至198頁）在卷可稽。據
    此，足認花蓮砂石公會或東砂公司就花蓮地區砂石業北運之
    砂石得否享有裝卸優惠費率乙節，乃具有決定性權力。
  (三)又花蓮砂石公會與東砂公司實際上均為被告寅○○、卯○○
    、丑○○所掌控，而花蓮砂石公會及東砂公司事實上均有權
    力決定是否核給砂石業者優惠費率等情，亦據證人子○○及
    未○○於偵查中結證甚詳（見偵Ａ卷第93至96頁、第102 至
    104 頁）。另花蓮砂石公會理事長即當然擔任東砂公司董事
    長乙節，亦據同案被告庚○○於偵查中證述甚詳。據此，足
    見實際掌握花蓮砂石公會或東砂公司之被告卯○○、寅○○
    、丑○○就是否核給砂石業者優惠費率，確具有決定性之權
    力。再被告寅○○當時係花蓮砂石公會理事長、被告卯○○
    係被告寅○○聘請擔任花蓮砂石公會之顧問，未經與砂石業
    者（含兼營碼頭裝卸之砂石業者）開會商討，即逕自宣布徵
    收前所未見之碼頭調度費等情，業據證人甲○○、辰○○、
    羅朝揚、子○○及巳○○於偵查中結證甚詳（見偵Ａ卷第88
    至90頁、第131至133頁、第79至81頁）。又港埠裝卸費係砂
    石業者應行繳交與各裝（卸）貨港務局之規費（然有時視與
    碼頭裝卸業者之交易條件而定），業據被告丑○○供陳明確
    （見本院卷三第103 頁）及證人子○○於偵查中結證甚詳；
    至上開碼頭調度費，原則上應由碼頭裝卸業者負擔等情，業
    據證人羅朝揚、林羽田、甲○○、丙○○及辰○○於偵查中
    結證甚詳，然因「大環境」需要繳納，嗣砂石業者為能順利
    取得花蓮砂石公會核章給予裝卸優惠費率，亦有代為繳交者
    或協議分擔上開碼頭調度費等情，亦據證人丙○○於偵查中
    （見偵Ａ卷第99至100 頁）、證人未○○於本院審理中（見
    本院卷三第20頁）結證甚詳。就此，核與被告丑○○於本院
    審理時所供：上開碼頭調度費並未強制需由碼頭裝卸業者繳
    交，倘碼頭裝卸業者不願繳交者，可逕請委託裝卸之砂石業
    者繳交上開碼頭調度費等情相符。據此，足認被告寅○○、
    卯○○、丑○○原固擬以碼頭共同調度，分享利潤並分擔風
    險為由，向各碼頭裝卸業者徵收上開碼頭調度費，然因此項
    費用並非法定規費，對碼頭裝卸業者並無強制力，是被告寅
    ○○、卯○○、丑○○端視各該碼頭是否按月繳交碼頭調度
    費，據以決定是否核章給予透過該碼頭裝卸之業者裝卸優惠
    費率，至上開碼頭調度費究由砂石業者或碼頭裝卸業者支付
    ，即非所問。而碼頭裝卸業者與砂石業者為求順利營運，或
    由碼頭業者自行繳交上開碼頭調度費，或與砂石業者協調分
    擔比例，以順利取得花蓮砂石公會核章給予港埠裝卸優惠費
    率。尤其，被告寅○○在花蓮砂石公會開會時並明白表示不
    繳碼頭調度費即不核章同意給予砂石業者裝卸費率優惠，且
    從未聽聞業者若未繳交碼頭調度費仍得享有優惠費率等情，
    亦據證人羅朝揚於本院審理時（本院卷三第22、23頁）、證
    人午○○於偵查中（見偵Ａ卷第106至107頁）證述甚詳，參
    諸證人巳○○於偵查中所證稱：曾聽聞若不配合繳交上開碼
    頭調度費，花蓮砂石公會即不予核章給予港埠裝卸之優惠費
    率及被告丑○○於審理時供稱：未享優惠核章砂石無法運出
    ，會增加末端營運成本，是以有無優惠核章對出貨業者（碼
    頭裝卸或砂石業者）有絕對影響（見本院卷三第103 頁），
    足認被告寅○○、卯○○、丑○○確有以若不配合繳交原「
    東砂北運輔導契約」所未有之碼頭調度費，即拒絕核章給予
    裝卸優惠費率，造成砂石業者不願委託各該未繳交碼頭調度
    費之碼頭裝卸業者進行砂石運送裝卸業務，而以此加害碼頭
    裝卸業者營業競爭財產權之不法惡害恐嚇碼頭裝卸業者，或
    造成砂石業者為求順利取得優惠港埠裝卸費率，而不得不自
    行吸收上開碼頭調度費或與各該碼頭業者以一定比例分攤碼
    頭調度費，致營業成本增加，而減損原可獲取之營業利潤，
    而以此加害砂石業者營業利益財產權之不法惡害恐嚇砂石業
    者。再砂石業者倘未經花蓮砂石公會核章同意給予裝卸費優
    惠者，臺灣省政府物資處即不予核蓋「東砂北運專用章」章
    戳，各該砂石業者即應繳納每公噸26元之裝船費與花蓮港務
    局；另於運抵基隆港時，則應繳交每公噸80元之卸船費用與
    基隆港務局，而不得享有每公噸14.8元之裝船優惠費率，及
    每公噸35元之卸船優惠費率等情，亦據證人子○○於偵查中
    結證甚詳；另巳○○為震宇公司經理，曾以具體個案向花蓮
    砂石公會申請核章給予優惠費率，詎遭花蓮砂石公會所拒絕
    ，致震宇公司必須自行吸收上開裝卸費用價差等情，亦據證
    人巳○○於本院審理時結證甚詳（見本院卷二第235頁）。
    再甲○○及巳○○確因花蓮砂石公會之人事任命及碼頭裝卸
    管理事宜，與被告寅○○、卯○○、丑○○生有齟齬，被告
    寅○○、卯○○、丑○○乃以暴力相向等情，業據證人甲○○及巳○○於偵查中證述甚詳，而砂石業者（含兼營碼頭裝
    卸之砂石業者）就上開衝突情事，亦有所風聞等情，亦據證
    人子○○、午○○、林羽田、辰○○於偵查中證述甚詳。據
    此，足見上開砂石業者（含兼營碼頭裝卸之砂石業者）確係
    為避免遭受上揭財產上不利益，並風聞被告寅○○、卯○○
    、丑○○上開暴力行徑，乃不得不依被告寅○○、卯○○、
    丑○○之要求而繳交上開碼頭調度費，上開兼營碼頭調度之
    砂石業者並依寅○○之要求，簽署「碼頭裝卸協議書」，以
    掩飾渠等不法行徑。辯護人固為被告卯○○及丑○○辯護稱
    ：依據上開優惠費率核給規定，縱碼頭裝卸業者若不願繳交
    碼頭調度費，依規定得逕向礦務局申請核給優惠費率，是花
    蓮砂石公會之審核並不具決定性云云。惟裝卸業者倘依花蓮
    砂石公會之要求繳交碼頭調度費，其營業成本勢必增加，就
    其營業利潤殊有影響。果上開碼頭調度費確如被告丑○○或
    辯護人所稱不具強制性者，衡情各碼頭裝卸業者豈有願配合
    辦理者？再上開收取碼頭調度費之協議書係由各碼頭裝卸業
    者所簽署，原無約束砂石業者之法律效果。未○○及丙○○
    等砂石業者所以願意繳交上開碼頭調度費，所據無非上開碼
    頭調度費背後所伴隨之未按月繳交碼頭調度費即不核章給予
    碼頭裝卸優惠費率之事實效果。據此，亦可知羅朝揚於本院
    審理時所證稱之「大環境」，應此意旨無誤。況被告丑○○
    於本院審理中亦供稱：確實有業者不願繳交碼頭調度費，花
    蓮砂石公會因而未核給優惠費率之情事等語；又砂石業者從
    未有直接向礦務局申請核給優惠費率之情事，另礦務局人員
    若未見花蓮砂石公會之初審核章，亦不會核給業者優惠費率
    等情，已如上述，足見花蓮砂石公會及東砂公司事實上均有
    權力決定是否核給砂石業者優惠費率。是辯護人上開辯護意
    旨與事實顯有未合，並無可採。
  (四)再被告寅○○、卯○○、丑○○收取上開碼頭調度費後，並
    未用以回饋碼頭裝卸業者乙情，業據證人巳○○、未○○、
    辰○○於偵查中證述甚詳。而碼頭調度費自92年3月1日至同
    年8月底以每公噸砂石收取1.15元，92年9月至93年10月8日
    以每公噸砂石收取0.6元乙情，業據被告寅○○、卯○○、
    丑○○所不爭執，復有卷附上開請款單可佐，再參以證人陳
    永定到庭提供之92年至93年自花蓮港起運之砂石數量表（見
    偵Ａ卷第93至96頁），依該表所呈92年3至8月之總噸量約為
    0000000噸，92年9月至93年9月之總噸約為00000000噸，是
    被告寅○○、卯○○、丑○○所收取之碼頭調度費約計1035
    萬元。另上開碼頭調度費除支應鎮昇公司所用在文具、租金
    等項雜支開銷及其餘行政、會計人員等若干人事費用外，餘
    均由被告卯○○、寅○○及丑○○以薪資（分別為5萬、6萬
    、5萬）、人頭負責人壬○○之薪資3萬元及交際費名義朋分
    花用，而鎮昇公司設立前，碼頭調度費乃借被告寅○○所屬
    東濱公司發票報帳，嗣鎮昇公司停業解散後，鎮昇公司所餘
    款項均交由被告寅○○處理等情，業據證人丁○○於偵查中
    及本院審理時證述甚詳。據此，足認被告寅○○、卯○○、
    丑○○巧立名目收取上開碼頭調度費，並未實際用於碼頭調
    度事務，而係中飽私囊。再花蓮砂石公會為壟斷當地東砂北
    運砂石之目的，涉嫌分配各東砂北運業者之砂石銷售數量，
    並透過被告卯○○出面要求各砂石業者應繳交每公噸1.15
    元之碼頭調度管理費，以換取東砂北運之優惠費率，導致花
    蓮地區東砂北運之砂石價格上揚，隱藏未來砂石價格聯合上
    漲之誘因危機，經行政院公平交易委員會調查明確，依法裁
    處花蓮砂石公會200 萬元罰鍰等情，有行政院公平交易委員
    會公處字第092162號處分書在卷可稽。據此，益徵被告寅○○、卯○○、丑○○等人確有假審核東砂北運優惠費率之便
    ，行不法勒索之實。
  (五)另被告癸○○之妻壬○○，並無實際任職鎮昇公司，卻每月
    自鎮昇公司領薪3 萬元乙情，業據證人丁○○於本院審理時
    結證綦詳，又壬○○對於鎮昇公司主要營業細目、資金取得
    來自碼頭調度費，均一無所知乙情，亦據同案被告壬○○於
    警詢中供述甚詳（見警卷第132-40頁），再者鎮昇公司並未
    如其登記營業項目所示實際運作，已如上述，據此，可知鎮
    昇公司乃係被告癸○○應被告卯○○、寅○○、丑○○之要
    求，借其不知情妻壬○○名義開設，以遂行渠等收取碼頭調
    度費，並得藉以薪資、交際費等合法名義掩飾上開不法利得
    。從而被告癸○○幫助恐嚇取財犯行，亦堪認定。
  (六)至證人即興國公司負責人辛○○於本院審理時固證稱：有簽
    署上開協議書，並未反對繳交上開碼頭調度費云云，然是否
    繳交上開碼頭調度費及繳交上開碼頭調度費究可為興國公司
    換取若干實質利益，事涉公司成本支出及營利消長，著為公
    司負責人所應確實掌握之事項，辛○○既自陳不清楚協議書
    之內容，且事前亦未開會討論上開協議書之內容，詎竟不明
    究理的簽署上開協議書並按月繳交上開用途不明之碼頭調度
    費，顯與常情未合。另證人即震宇公司實際負責人戊○○於
    本院審理時固證稱：簽署上開協議書前，各碼頭裝卸業者曾
    經有三、四次協調，最後所有裝卸業者均一致同意繳交上開
    碼頭調度費云云。惟上開情節與經戊○○授權簽署上開協議
    書之震宇公司總經理巳○○於偵查中、證人辛○○於本院審
    理時所證稱：收取上開碼頭調度費前並未經開會討論等情，
    顯不相符。再證人即益鉅公司負責人子○○於本院審理時固
    證稱：簽署上開協議書前，各碼頭裝卸業者曾經全數出席開
    會討論，並一致同意繳交上開碼頭調度費云云，然上開情節
    與證人巳○○於偵查中、證人辛○○於本院審理時所證稱：
    收取上開碼頭調度費前並未經開會討論等情，顯不相符；且
    與子○○前於偵查所述：上開碼頭調度費係寅○○片面宣布
    徵收，子○○看其他同業有簽名同意，乃因而配合簽名同意
    等情相去甚遠；再子○○經公訴人質以警詢所供各節是否屬
    實時，雖一再欲翻異警詢所供，然並未能提出合理說明，徒
    以「我也不知道當時我會這樣說」及「係警方套我話，我未
    積極反駁」云云推託，然員警並未對子○○有所恐嚇脅迫，
    且警員製作筆錄時並未記錄與子○○回答相異之意思等情，
    既經子○○於本院審理時證稱甚詳。而子○○於本院審理時
    所證述內容既有如上可議之處，據此，益足見子○○於本院
    審理時所為證述顯係迴護被告寅○○等人之詞，殊難遽予採
    信。另證人即天下公司負責人午○○於本院審理時固證稱：
    上開碼頭調度費係各碼頭裝卸業者開會討論後所決議收取，
    又上開碼頭調度費係砂石業者所應支付云云，另並附和丑○○上開辯解，而以力曄公司及田野公司為例，證稱：碼頭調
    度費均係砂石業者所支付云云，並翻異其前於警詢所為供述
    。惟上開證述不唯與本院前所認定之事實相悖，且經公訴人
    質以何以於審理時所證述之內容與前於警詢所為供述大相逕
    庭時，午○○或不作答，或以「我忘記了」搪塞，並未提出
    任何合理之說明。尤其，午○○果確因上開警詢筆錄係在一
    年前所製作，時間已甚久遠，而就諸多細節不復記憶者，衡
    情豈能就距今四年前之簽署協議書之相關情節記憶猶新？顯
    違常情，難以遽信；另證人巳○○於本院審理時固證稱：在
    庭被告並無人親自告訴巳○○，若不繳交碼頭調度費，公會
    將不對震宇公司予以優惠核章云云。然巳○○於偵查中經檢
    察官提示警詢筆錄詳細閱覽後，已當庭向檢察官證稱：「英
    雄館那件事是我陪董事長聚餐，事前沒有與卯○○約好。還
    有益鉅公司下游廠商我不確定。另寅○○有無實際擔任理事
    長及是否找卯○○擔任顧問，我並沒有這樣講。其他的都有
    如我陳述記載」等語。而觀諸巳○○於警詢中已明白指稱：
    「（業者如果不繳交碼頭調度管理費，會有何後果？）以公
    會名義抵制，不幫業者蓋東砂北運優惠章，業者將無法享受
    優惠裝卸費用」等情，巳○○於偵查中經詳閱警詢筆錄後，
    既仍確認上開回答內容無誤，足見巳○○於偵查中業已證人
    身份就此部分具結作證。巳○○於本院審理時所述與偵查中
    所述相去甚遠，然並未能提出任何合理之說明，甚且於公訴
    人質以是否因畏懼卯○○始撤回傷害罪之告訴時，覆稱「我
    可不可以不要回答這個問題」，益足見巳○○於本院審理時
    到庭為證應受有強大之外在壓力，是其於本院審理時所為之
    證述，是否與事實相符，即不無斟求餘地；另證人即力曄公
    司實際負責人丙○○於本院審理時固全盤翻異警詢所述，並
    證稱：力曄公司從未繳交過碼頭調度費，力曄公司僅曾抵制
    繳交花蓮砂石公會之規費及東砂公司之營運規費，但亦未有
    遭拒絕核予優惠裝卸費率之情事云云。惟丙○○並未提出任
    何足以證實警詢所供與事實不符之合理說明，甚而於公訴人
    質以審理中所述為何竟與警詢所述多所不符時，或則不答，
    或逕以「不是我講的」等語推託，據此，足見丙○○於本院
    審理時所為證述，顯有所保留，亦難遽予採信。綜據上開各
    情，足見上開證人於本院審理時所為之證述，均與事實未合
    ，顯係事後迫於情勢所為迴護被告之詞，並無可採。尚不得
    據為有利於被告之認定。
  (七)又於94年1月12日下午3時許，在花蓮縣南濱鄉1段130號花蓮
    砂石公會會議室，召開93年度木瓜溪砂石股份有限公司股東
    會議時，因砂石業者己○○標得93年第九河川局豐坪橋上下
    游整治工程，引發卯○○不悅，其即帶領不詳姓名成年手下
    衝進會場並作勢毆打己○○，又向己○○稱：「你截我的標
    ！」，己○○聞訊，旋衝出會場，然卯○○自後追出，又恐
    嚇己○○稱；「我叫人把你開槍」，己○○因此生畏恐遭不
    測，翌日即前往警局備案等情，業據證人己○○於警詢及本
    院審理時證述明確，至證人己○○於本院審理時雖翻異前詞
    ，證稱：忘記卯○○有無講要找人開槍云云，然當日卯○○
    果無對其恐嚇將找人開槍，證人己○○又有何安全上之顧慮
    ，而需於翌日旋前往警局備案，復參以其於偵查中一再表示
    希望保障其人身安全始願作證乙情，可知其確實憚於吐露實
    情而遭不測，益見其翻異證詞，無非係事後迫於壓力，而為
    迴護被告卯○○而已，是證人己○○警詢所述應係實情，而
    可採信。
  (八)綜上所述，本案事證明確，被告卯○○、寅○○、丑○○、
    癸○○犯行均堪認定，應依法論科。
三、查被告卯○○、寅○○、丑○○、癸○○行為後，刑法部分
    條文及刑法施行法業於94年2月2日經總統令修正公布，並於
    95年7月1日施行，又參酌最高法院95年5月23日刑事庭第8次
    會議決議中關於法律變更之比較適用原則：刑法（乃指修正
    後之現行法）第2條第1項之規定，係規範行為後法律變更所
    生新舊法律比較適用之準據法，於刑法施行後，應適用該法
    第2條第1項之規定，為「從舊從輕」之比較；另於比較時應
    就罪刑有關之共犯、未遂犯、想像競合犯、牽連犯、連續犯
    、結合犯，以及累犯加重、自首減輕暨其他法定加減原因（
    如身分加減）與加減比例等一切情形，本於統一性及整體性
    原則，綜其全部罪刑之結果而為比較。則本案涉及法律變更
    部分經附表所示比較新舊法之結果，修正後之規定並非較有
    利於被告四人，是依刑法第2條第1項前段規定，有關修正部
    分自應一體適用修正前刑法之規定，合先敘明。是核被告卯
    ○○、寅○○、丑○○所為，均係犯刑法第346條第1項之恐
    嚇取財罪。又被告卯○○另犯刑法第305 條之恐嚇危害安全
    罪。另被告癸○○所為，係犯修正前刑法第30條第1 項、刑
    法第346條第1項之幫助恐嚇取財罪。被告卯○○、寅○○、
    丑○○就上開恐嚇取財犯行，有犯意聯絡及行為之分擔，均
    為共同正犯。被告癸○○係以幫助恐嚇取財之犯意而參與該
    罪構成要件外之行為，應依正犯之刑減輕之，至公訴人認被
    告癸○○亦屬恐嚇取財罪之共同正犯，容有誤會。又被告卯
    ○○所犯上開二罪，犯意各別，罪名互殊，應予分論併罰。
    被告卯○○、癸○○分別有事實欄所載之前科紀錄及執行情
    形，此有臺灣高等法院被告前案紀錄表各乙份在卷可查，其
    等於5 年內再犯本件有期徒刑以上之罪，均為累犯，應依修
    正前刑法第47條之規定，各加重其刑，被告癸○○部分並依
    法先加後減。爰審酌被告卯○○、寅○○、丑○○身為花蓮
    砂石公會理事長或常務理事，詎不思為砂石公會會員謀取福
    祉，反利用渠等所掌握之公權力向會員強索碼頭調度費，非
    但辜負政府東砂北運之美意，並對國內經濟發展造成嚴重危
    害；另被告卯○○因不滿招標結果，任意遷怒他人，對得標
    業者恐嚇其生命、身體安全，造成被害人長期身處恐懼，顯
    見被告卯○○行徑惡劣；又被告癸○○雖非花蓮砂石公會幹
    部，然為圖一己不法之私利，詎竟附和被告卯○○、寅○○
    、丑○○所為恐嚇取財犯行，以其妻名義申請設立公司，以
    掩飾上開犯罪所得，此部分雖不構成常業洗錢罪（理由後詳
    ），然仍增加檢調查緝不法之困難，並兼衡被告卯○○、寅
    ○○、丑○○、癸○○犯罪之動機、手段、所分得財物之數
    額暨渠等犯後仍飾詞否認犯行，未見悔意之態度等一切情狀
    ，分別量處如主文所示之刑，及就被告卯○○定其應執行之
    刑，以示懲儆。
貳、不另為無罪諭知部分：
一、公訴意旨另以：被告卯○○、寅○○、丑○○、癸○○、徐
    建忠（已死亡）等人，為遂行上揭事實欄所載犯行，基於共
    同犯意，共組有常習性、集團性之暴力脅迫集團。嗣被告卯
    ○○，寅○○、丑○○為順利收取上開「碼頭調度費」且為
    掩人耳目，即由有幫助常業洗錢犯意之壬○○，另於92年8
    月26日起，虛設「鎮昇企業有限公司」，並在花蓮第二信用
    合作社開立00000000000000號人頭帳戶，供被告卯○○等存
    入自上開業者強徵得來之「碼頭調度費」，再由具幫助常業
    洗錢犯意之被告庚○○，開立請款單，要求震宇公司直接將
    「碼頭調度費」匯至上開人頭帳戶，或將業者統交予東砂公
    司內含「碼頭調度費」之規費，拆帳後，將屬「碼頭調度費
    」之部分存入上開人頭帳戶，而朋分自肥，因認被告卯○○
    、寅○○及丑○○均涉犯組織犯罪防制條例第3條第1項前段
    指揮犯罪組織及洗錢防制法第9條第3項之常業洗錢等罪嫌；
    被告癸○○則涉犯組織犯罪防制條例第3條第1項後段參與犯
    罪組織罪嫌云云。
二、按犯罪事實應依證據認定之，無證據不得認定犯罪事實，又
    不能證明被告犯罪者，應諭知無罪之判決，刑事訴訟法第
    154條第2項、第301條第1項分別定有明文。次按組織犯罪防
    制條例第2 條規定，本條例所稱犯罪組織，係指三人以上，
    有內部管理結構，以犯罪為宗旨或以其成員從事犯罪活動，
    具有集團性、常習性及脅迫性或暴力性之組織而言，所謂犯
    罪組織，首重在其內部具有「管理結構」，次為其成立宗旨
    在於「從事犯罪」，其三乃其整體而言具有集團性、常習性
    及脅迫性等特質，又所謂「內部管理結構」即有上下屬從關
    係之謂，亦即組織內部有主持人或首領與幫眾層級之分，有
    階級領導，下屬須服從主持人或首領之命令行事，違抗者依
    內部規範懲處，至所謂「常習性」指組織以長期存續為目的
    ；故可知該條例所指之「組織」，自集團性而言，除應要有
    三人以上外，該組織須有內部管理結構，主持人與成員間應
    有層級之分，且組織本身亦不應因主持人或其他管理人或成
    員之更換而有所異同；自常習性而言，該組織之存續在時間
    上具有永久性，且並非為某一特定犯罪，或某特定人士而組
    成；而自脅迫性、暴力性而言，該組織成立之目的係以不正
    當手段從事某種類或不特定種類之犯罪為目的；是若多數共
    犯結合謀議，因怨挾持某人，希圖加害，此僅係相約為特定
    之一個犯罪之實行者，則僅為一共犯結構而已，不能逕以犯
    罪組織論之（最高法院27年上字第2118號判例意旨參照）。
    又按國內知名幫派者，如已成立數十年之四海幫、竹聯幫等
    ，均於國內各地，甚於在國外設有分部或堂口，除有一主持
    人外，各堂口或分部亦有負責人，並有正式之入幫儀式及幫
    規，平日即糾眾從事各種不法犯罪活動，幫派主持人及成員
    亦有多項犯罪前科，此即為典型之犯罪組織（臺灣高等法院
    花蓮分院88年度上重訴字第304 號刑事判決參照）。訊據被
    告卯○○、寅○○、丑○○及癸○○堅決否認有何違反組織
    犯罪防制條例及常業洗錢之犯行，經查：本件被告卯○○、
    寅○○、丑○○、癸○○雖有共犯或幫助上揭恐嚇取財犯行
    ，惟此僅屬共同犯罪之結構，至起訴書所指「共組有常習性
    、集團性之暴力脅迫集團」之「組織」為何？其內部結構究
    竟如何？起訴書均未具體指明。本院亦查無有所謂「組織」
    之管理結構、宗旨、入幫儀式或幫規相關資料，自難遽認被
    告卯○○、寅○○及丑○○有指揮犯罪組織之行為；被告癸○○有參與犯罪組織罪之行為。再者，本件既乏積極證據證
    明被告卯○○、寅○○及丑○○涉犯組織犯罪防制條例第3
    條第1 項前段之罪嫌，則渠等嗣將「碼頭調度費」存入人頭
    帳戶之行為，即與洗錢防制法第2 條「重大犯罪」之構成要
    件有間，而難論以同法第9條第3項之常業洗錢罪。就此部分
    本應為被告卯○○、寅○○、丑○○、癸○○無罪之諭知，
    惟公訴意旨認此部分與渠等上開論罪科刑之恐嚇取財、幫助
    恐嚇取財罪間，有牽連犯之裁判上一罪關係，爰均不另為無
    罪之諭知。
、無罪部分：
一、公訴意旨固另以：被告卯○○，寅○○、丑○○為順利收取
    上開「碼頭調度費」且為掩人耳目，即由具幫助常業洗錢犯
    意之被告壬○○，另於92年8月26日起，虛設「鎮昇企業有
    限公司」，並在花蓮第二信用合作社開立00000000000000號
    人頭帳戶，供被告卯○○等存入自上開業者強徵得來之「碼
    頭調度費」，再由具幫助常業洗錢犯意之被告庚○○，開立
    請款單，要求震宇公司直接將「碼頭調度費」匯至上開人頭
    帳戶，或將業者統交予東砂公司內含「碼頭調度費」之規費
    ，拆帳後，將屬「碼頭調度費」之部分存入上開人頭帳戶，
    因認被告壬○○、庚○○均涉犯刑法第30條第1項（起訴書
    漏載該法條）、洗錢防制法第9條第3項之幫助常業洗錢等罪
    嫌云云。
二、按犯罪事實應依證據認定之，無證據不得認定犯罪事實，又
    不能證明被告犯罪者，應諭知無罪之判決，刑事訴訟法第
    154條第2項、第301條第1項分別定有明文。訊據被告壬○○
    及庚○○堅決否認涉有上開犯行。經查：本件公訴意旨所認
    涉犯常業洗錢罪之正犯即被告卯○○、寅○○及丑○○，業
    經本院以證據不足而不另為無罪諭知，已如上述，是本案既
    無常業洗錢罪之正犯存在，自無從犯進行幫助之可言，從而
    ，公訴意旨認被告壬○○、庚○○構成幫助常業洗錢罪，即
    屬無據。此外，本院復查無其他積極證據足資認定被告壬○○及庚○○有公訴人所指之上述犯行，揆諸前揭說明，既不
    能證明渠二人犯罪，自應為被告壬○○及庚○○無罪之諭知
    ，以免冤抑。
據上論斷，應依刑事訴訟法第299條第1項前段、第301條第1項，
刑法第2條第1項前段、第305條、第346條第1項，修正前刑法第
28條、第30條第1項、第2項、第47條、第51條第5款，罰金罰鍰
提高標準條例第1條前段，判決如主文。
本案經檢察官乙○○到庭執行職務。
中    華    民    國    95    年    11    月    30    日
                          臺灣花蓮地方法院刑事第一庭
                                  審判長法官  張健河
                                        法官  李世華
                                        法官  吳韻馨
上列正本證明與原本無異。
如對本判決不服，應於送達後10日內，向本院提出上訴狀（應抄
附繕本）告訴人或被害人如對於本判決不服者，應具備理由請求
檢察官上訴，其上訴期間之計算係以檢察官收受判決正本之日期
為準。
                                        書記官
中    華    民    國    95    年    11    月    30    日
附表：
┌───┬───────┬────────┬──────┐
│比較  │修正前刑法於本│（修正後）刑法於│依從舊從輕原│
│法條  │案適用之法律效│本案適用之法律效│則比較結果  │
│      │果            │果              │            │
├───┼───────┼────────┼──────┤
│刑法第│二人以上共同「│ 二人以上共同「 │二者僅法條文│
│28條  │實施」犯罪之行│ 實行」犯罪之行 │字修正，適用│
│      │為者，皆為正犯│ 為者，皆為正犯 │結果並無不同│
├───┼───────┼────────┼──────┤
│刑法第│為從犯，得按正│ 為幫助犯，得按 │二者僅法條文│
│30條第│犯之刑減輕之  │ 正犯之刑減輕之 │字修正，適用│
│1、2項│              │                │結果並無不同│
├───┼───────┼────────┼──────┤
│刑法第│應適用累犯規定│同修正前刑法之法│本條從修正後│
│47條  │，加重本刑至2 │律效果          │刑法未較有利│
│      │分之1         │                │於被告卯○○│
│      │              │                │、癸○○    │
├───┼───────┼────────┼──────┤
│刑法第│宣告多數有期徒│宣告多數有期徒刑│本條從修正前│
│51條第│刑者，宣告刑最│者，宣告刑最長不│刑法較有利於│
│5款   │長不得逾20年  │得逾30年        │被告卯○○  │
├───┴───────┴────────┴──────┤
│綜合比較結果：修正後之刑法並非較有利於被告卯○○、蔡明│
│星、丑○○、癸○○，故本案有關修正部分應一體適用修正前│
│刑法。                                                │
└───────────────────────────┘
附錄論罪科刑法條：
刑法第305條:
(恐嚇危害安全罪)
以加害生命、身體、自由、名譽、財產之事，恐嚇他人致生危害
於安全者，處二年以下有期徒刑、拘役或三百元以下罰金。
刑法第346條:
(單純恐嚇罪)
意圖為自己或第三人不法之所有，以恐嚇使人將本人或第三人之
物交付者，處六月以上五年以下有期徒刑，得併科一千元以下罰
金。
以前項方法得財產上不法之利益，或使第三人得之者，亦同。
前二項之未遂犯罰之。


司法院資訊處製作；財團法人民間司法改革基金會備份。
